【裁判字號】    97,簡上,74
【裁判日期】    970613
【裁判案由】    給付票款
【裁判全文】
臺灣臺中地方法院民事判決    97年度簡上字第74號
上訴人      丁○○
訴訟代理人  曾郁榮  律師
複代理人    丙○○
            甲○○
被上訴人    乙○○
訴訟代理人  周瑞鐙  律師
上當事人間請求給付票款事件，上訴人對於中華民國97年1月21
日本院台中簡易庭96年中簡字第5489號第一審判決提起上訴，本
院於97年5月30日言詞辯論終結，判決如下：
    主      文
上訴駁回。
第二審訴訟費用新臺幣參萬壹仟貳佰元由上訴人負擔。
    事實及理由
壹、兩造之聲明：
  一、上訴人：(一)原判決廢棄。(二)被上訴人應給付上訴人新台幣
      （下同）2,000,000元，及自原判決附表所示利息起算日
      起至清償日止按年息6%計算之利息。(三)第一審、第二審訴
      訟費用由被上訴人負擔。
  二、被上訴人：(一)上訴駁回。(二)第二審訴訟費用由上訴人負擔
      。
貳、上訴人起訴主張：被上訴人之夫即訴外人林芳田為向上訴人
    借款，而交付被上訴人所簽發如原審判決附表所示之支票4
    張（下稱系爭支票），予上訴人收執，惟屆期分別於該附表
    所示日期提示，竟均遭存款不足為由退票，爰依票款請求權
    ，提起本件訴訟。
參、被上訴人則以：系爭支票固為被上訴人所簽發，但該4張支
    票係林芳田為償還上訴人之賭債而交付，賭博既屬違反公序
    良俗之行為，因此而成立之債之關係，自屬無效，是被上訴
    人無須負發票人之責任等語，資為抗辯。（上訴人起訴請求
    被上訴人給付上訴人2,000,000元，及原判決附表所示之提
    示日起至清償日止，分別依面額按週年利率6%計算之利息，
    原審判決駁回上訴人之全部請求，上訴人全部上訴）。
肆、經查：
  一、按「票據債務人不得以自己與發票人或執票人之前手間所
      存抗辯之事由對抗執票人」，票據法第13條前段定有明文
      ，票據債務人祇不得以自己與發票人或執票人之前手間所
      存抗辯之事由，對抗執票人，若以其自己與執票人間所存
      抗辯之事由資為對抗，則非法所不許。本件上訴人持有被
      上訴人所簽發之系爭支票，經提示遭退票之事實為被上訴
      人所不爭，並有上訴人所提出之支票影本在卷可稽，自屬
      真實可信。被上訴人既以以票據係為清償賭債而簽發為辯
      ，則首應審究者，為兩造間是否為票據授受之直接當事人
      （直接前後手）。
  二、上訴人主張兩造間並非票據授受之直接當事人，係以系爭
      4張支票是由被上訴人簽發交與其夫林芳田，林芳田再交
      給上訴人；惟就如何取得系爭支票一節，上訴人於原審主
      張：「原告（上訴人）丁○○於95年8月借款予訴外人林
      芳田，訴外人林芳田乃被告（被上訴人）之配偶，95年8
      月間訴人外偕同被告至原告丁○○公司表明願盡最大誠意
      償還借款，由其妻開立支票共6張……，其中支票號碼SB0
      000000與SB0000000兩張到期均已獲兌現，惟支票SB00000
      00……等4張（系爭支票）票面金額各為500,000元之支票
      均未兌現……」等語（原審卷第5頁），就系爭支票交付
      之原因究係「賭債」或「借款」，兩造固屬各執一詞，惟
      對系爭支票係由被上訴人偕同林芳田到上訴人處交付一節
      ，兩造則無不同之主張。查發票之票據行為除完成票據之
      書面外，尚須「交付」，本件無論係上訴人所主張的「因
      清償借款由被上訴人偕同林芳田向上訴人交付系爭支票」
      ，或被上訴人所主張「因清償賭債由被上訴人偕同林芳田
      向上訴人交付系爭支票」，林芳田偕同被上訴人交付系爭
      支票，均係在完成被上訴人對上訴人發票之票據行為（林
      芳田為被上訴人之占有輔助人，為被上訴人完成票據交付
      之行為），而非由被上訴人簽發支票交付林芳田使林芳田
      成為票據權利人，再將票據權利轉讓給上訴人，至於被上
      訴人於原審稱：「當初我是與我先生拿票到原告家裡，但
      並非我本人將票交給原告，我先生當初告訴我，說他欠原
      告賭債，要借我的票還債，所以我才開立連號支票交付我
      先生，由我先生將票交給原告」等語，亦不足以認被上訴
      人簽發支票交與林芳田，係欲由林芳田取得票據權利，上
      訴人主張兩造並非票據授受之直接當事人（直接前後手）
      、被上訴人已自認借款之事實云云，顯屬誤會。
  三、被上訴人於第一審主張系爭支票係為清償林芳田所積欠之
      賭債而簽發，經被上訴人提出報紙之報導證明上訴人經營
      網路簽賭站之事實，上訴人對於其經營網路簽賭站被查獲
      之事實亦無爭執。查本件僅就系爭支票之面額計，金額已
      達2,000,000元，且除系爭之支票4張外，被上訴人另同時
      交付其他2張支票（面額合計1,000,000元），此亦為兩造
      所不爭，如被上訴人確因林芳田借貸之關係而簽發系爭支
      票及另2張支票，上開6張支票之面額既達3,000,000元，
      其金額已非少數，衡之情理，無論上訴人用現金交付，或
      藉由他支付工具支付借款，應均保留相當之證據可資證明
      ，由上訴人提出直接、間接證據證明資金往來之情形，並
      非難事，反觀上訴人於原審稱：「當初都是交付現金，所
      以並無證據可資證明」云云，已屬違反情理。又原審以上
      訴人未舉證證明借款之交付為由而判決上訴人敗訴，如上
      訴人確因借貸關係而收受系爭支票，自應急於舉證證明借
      款交付之事實，且舉證亦非難事，反觀上訴人雖於上訴期
      間內以上訴狀聲明上訴，但上訴狀並未表明其上訴理由，
      對於應廢棄原判決理由之事實及證據均未置一詞，經本院
      定期命上訴人提出理由書，上訴人亦未依限提出（上訴卷
      第18頁、第25頁），本院斟酌全辯論意旨（民事訴訟法第
      444條之1第1項、第5項），認以被上訴人所主張，系爭支
      票係因清償賭債而簽發一節為可信。按賭博為法令之所禁
      止，且違反公序良俗，依民法第71條、第72條之規定，賭
      博契約應為無效，賭輸之人不負任何債務，本件系爭支票
      既因清償賭債而簽發，其票據之原因關係違反法令之禁止
      規定及公序良俗而無效，且兩造為票據授受之直接當事人
      ，被上訴人自得以此事由事由對抗上訴人，故上訴人依系
      爭支票請求被上訴人給付票款並自提示日起附加法定利息
      ，自屬無據，不應准許。原審為上訴人敗訴之判決，理由
      雖有不同，但結論尚無不當。上訴意旨指摘原判決不當，
      求予廢棄改判，為無理由，應予駁回。又本件事證既明，
      上訴人聲請通知林芳田為證，已無必要，兩造其餘主張及
      所提證據與本院上開論斷無涉或無違，亦不予一一贅述。
伍、據上論結，本件上訴為無理由，依民事訴訟法第436條之1第
    3項、第449條第1項、第78條，判決如主文。
中    華    民    國    97    年    6     月    13    日
                  民事第四庭    審判長法  官  王  銘
                                      法  官  王金洲
                                      法  官  呂明坤
上正本證明與原本無異。
如對本判決上訴，須於判決送達後20日內向本院提出上訴狀，同
時表明上訴理由；如已於本判決宣示後送達前提起上訴者，應於
判決送達後10日內補具上訴理由（均須按他造當事人之人數附繕
本）。
中    華    民    國    97    年    6     月    4     日
                                      書記官  柳寶倫


司法院資訊處製作；財團法人民間司法改革基金會備份。
